【裁判字號】    96,重訴,178
【裁判日期】    970930
【裁判案由】    分割共有物
【裁判全文】
臺灣高雄地方法院民事判決             96年度重訴字第178號
原      告  甲○○
訴訟代理人  王進勝律師
            陳慧錚律師
            黃淑芬律師
被      告  乙○○
訴訟代理人  洪文佐律師
當事人間請求分割共有物事件，本院民國97年9 月23日言詞辯論
終結，判決如下：
    主  文
原告與被告共有坐落於高雄縣仁武鄉○○段一四九五地號（地目
：田，面積五一九三平方公尺），應依下列方式分割：
（一）如附圖一所示A 部分（面積二五九七平方公尺），分歸原
      告甲○○單獨所有。
（二）如附圖一所示B 部分（面積二五九六平方公尺），分歸被
      告乙○○單獨所有。
訴訟費用由被告負擔二分之一，餘由原告負擔。
    事實及理由
一、原告起訴主張：兩造共有坐落高雄縣仁武鄉○○段一四九五
    地號（地目：田，面積五一九三平方公尺）土地一筆（以下
    簡稱系爭土地），應有部分各為2 分之1 ，並就系爭土地，
    並無不為分割之約定，且依該土地之使用目的及法令規定，
    亦無不能分割之情事，爰依民法第823 條之規定，請求准予
    分割。關於系爭土地之分割方法，雖然兩造之佔有現況如附
    圖二所示，編號1495部分（後段部份）係由原告佔有耕作中
    ，編號1495-2至1495-6各部份由被告使用，經營烤鴨店，惟
    兩造就系爭土地並未訂立分管協議，且被告於系爭土地經營
    烤鴨店，係屬違法使用，故關於系爭土地之分割方法，應不
    考慮使用現狀。又為使系爭土地之分割，符合公平原則及最
    大合法經濟效益，應將如附圖一所示編號A 部分土地（面積
    2597平方公尺）分歸原告所有，同圖編號B 部分土地（面積
    2596平方公尺）分歸被告所有。被告主張之分割方法，將使
    被告獨得最靠近鳳仁路之大部分土地，明顯不公平，且其分
    割方法將造成原告分得之土地呈杓子狀，不利於農耕，不符
    合農地農用之最大經濟效用，且原告分得之土地地形破壞後
    ，亦減損其市場價值，足認被告主張之分割方法不足採信，
    爰請求裁判分割如主文所示。
二、被告則辯稱：同意分割系爭土地，惟分割方案應以將如附圖
    三所示之A 部分土地分歸原告所有，同圖B 部分土地分歸被
    告取得，並由被告補償原告新台幣（下同）0000000 元為宜
    ，理由如下：被告祖父當初係以被告之父名義購得系爭土地
    ，購買當時，即依目前之現狀（即附圖二所示之使用現狀）
    與當時原告之前手，分管使用，並由被告繳納地價稅、房屋
    稅及營業稅。是以倘依上開方式分割，不僅符合分管現狀之
    公平性原則，避免拆屋還地之之社會損失，且原告仍留有通
    往鳳仁路之通道，並未減損其分配土地之價值，且日後系爭
    土地如列入重劃區，進行重劃，兩造所獲致之補償金額，並
    無二致，是以上開分割方案確實符合最大經濟效用及公平性
    原則。至於原告主張之分割方法，將導致分割後，土地過於
    扁長，不利土地之經濟效用，委不足採等語。
三、兩造爭執及不爭執事項：
（一）不爭執部分：系爭土地為兩造所共有，應有部分各為2 分
      之1 ，且兩造間就系爭土地並無不為分割之約定，法令上
      亦無不能分割之限制，並有土地登記謄本在卷可參。
（二）爭執部分：原告主張系爭土地應採附圖一所示之分割方案
      ；被告主張應採附圖三所示之分割方案。
四、本院之判斷：
（一）按各共有人，除因物之使用目的不能分割或契約訂有不分
      割之期限者外，得隨時請求分割共有物，民法第823 條第
      1 項定有明文。系爭土地為兩造所共有，渠等應有部分各
      為2 分之1 ，且兩造對系爭土地並無不為分割之約定，亦
      無因使用目的或法令限制而不能分割之情形存在，是以原
      告訴請裁判分割系爭土地，於法並無不合，應予准許。
（二）次按共有物之分割，應由法院依民法第824 條為適當之分
      配，不受當事人主張之拘束，而應參酌當事人之聲明、共
      有物之性質、經濟效用及全體共有人利益等公平決定之，
      茲將分割方法詳述如下：
   1、按原告主張系爭土地現狀為東北西南向狹長之土地，長度
      為207 公尺、寬度為21.5公尺，東側部分臨主要幹道鳳仁
      路，為系爭土地之主要出入口，其餘三側均與其他私人土
      地相連，無出入道路，目前使用情形如附圖二所示，其中
      編號1495部分由原告佔有耕作中，編號1495-2至1495-6各
      部份由被告使用中，經營烤鴨店等情，有本院96年8 月24
      日勘驗筆錄1 份、現場照片7 張及當日囑託高雄縣仁武地
      政事務所現場繪測使用狀況之高雄縣仁武地政事務所複丈
      成果圖即附圖二1 份在卷可查，且為被告所不爭執，堪信
      屬實。
   2、本院審酌系爭土地地目為田，依法應為農業使用，且系爭
      土地長度雖甚長，但寬度亦足足有21.5公尺，倘按兩造應
      有部分1 ：1 之比例，採用附圖一所示之分割方法，自東
      北向西南方向，平行地從中分割為南北兩塊地分配，不僅
      經濟效用上，兩造均保有寬度各10.3及11.2公尺之臨路土
      地，可自由地自鳳仁路出入，且21.5公尺之寬度依1 ：1
      比例細分為二後，兩造亦各有10公尺以上之寬度，上開寬
      度足夠兩造使用農耕機械耕作，並無機械於東西兩端不能
      迴轉前進耕作之情形，是以倘以附圖一所示之方案分割後
      ，不僅仍可維持農地農用之最大經濟效用，且自公平性而
      言，系爭土地平行分割為南北兩塊後，並未變動其分割後
      南北土地之區段位置及使用分區項目，在市場行情上，分
      割後兩塊土地之市價並無軒輊，兩造各按其應有部份比例
      依附圖一所示之分割方法分割，符合公平原則。又本院考
      量系爭土地之使用現狀，被告經營烤鴨店之主要店舖、廁
      所、檳榔店等（即附圖二所示1495-4、1495-5、1495-6佔
      用位置）位置偏向南側，是以本院將附圖一所示北側編號
      A 部分（面積2597平方公尺）土地，裁判分割歸原告所有
      ，南側編號B 部分土地（面積2596平方公尺）裁判分割歸
      被告所有，亦符合兩造最大經濟效用，盡量減少被告拆屋
      還地之面積。是以採用附圖一所示之分割方法，編號A 土
      地分歸原告，編號B 土地分歸被告所有，符合最大經濟效
      用及公平性原則，應屬適當，爰判決如主文第1 項所示。
   3、被告雖辯稱分割方法應採用附圖三所示之分割方法，將編
      號A 之土地分歸原告所有，編號B 之土地分歸被告所有，
      並由被告按鑑定市價補償原告新台幣（下同）0000000 元
      如此一來可維持兩造現有之使用現狀，且原告亦有通道出
      入高雄縣鳳仁路，符合兩造最佳經濟效用及公平性。惟查
      ，就公平性而言，上開被告所主張採用之分割方案，將使
      被告分得之全部土地較接近高雄縣仁武鄉○○路，且東側
      臨路之寬度，亦明顯大於原告分得之部分，明顯地不符合
      公平原則；另就土地之經濟效用而言，上開分割方法，將
      使編號A 所示之土地，呈現勺子狀，不利農耕機械之使用
      ，且破壞地形，不僅不利土地使用，且因地形遭破壞，有
      損未來轉售之市價。是以被告主張採用之上開方式，不符
      合最大經濟效用及公平性原則，縱使被告表示願意補償原
      告0000000 元，惟土地之價值，因地形、位置之不同而影
      響其增值性，上開補償無法彌補系爭土地地形由長方形變
      成杓子狀之缺陷，就土地之長遠利用而言，上開補償無法
      彌補上開經濟效用之缺失及公平性，且為原告所拒，故被
      告主張之分割方法，不足採用，併予敘明。
五、末按分割共有物本質上並無訟爭性，由本院斟酌何種分割方
    案較能增進共有物之經濟效益，並兼顧兩造之利益，以決定
    適當之分割方法，故兩造本可互換地位，由任一共有人起訴
    請求分割，均無不可，實質上並無所謂何造勝訴敗訴之問題
    ，故本件訴訟費用應由兩造按其應有部分比例分擔，始屬公
    允，乃判決如主文第2項所示。
六、據上論結，原告之訴為有理由，依民事訴訟法第80條之1 ，
    判決如主文。
中    華    民    國    97    年    9     月    30    日
                    民事鳳山分庭法  官  吳文婷
正本係照原本作成。
如不服本判決，應於送達後20日內，向本院提出上訴狀並表明上
訴理由，如於本判決宣示後送達前提起上訴者，應於判決送達後
10日內補提上訴理由書（須附繕本）。
中    華    民    國    97    年    9     月    30    日
                                書記官  林仕興


司法院資訊處製作；財團法人民間司法改革基金會備份。
